ACORDAO-COMPLETO-2553876

ACÓRDÃO 7501/2022 ATA 37/2022 - PRIMEIRA CÂMARA

VISTOS, relatados e discutidos estes autos de aposentadoria concedida pelo Tribunal Regional Federal da 4ª Região,
ACORDAM os Ministros do Tribunal de Contas da União, reunidos em sessão da Primeira Câmara, diante das razões expostas pelo Relator, com fundamento no art. 71, inciso III, da Constituição Federal e nos arts. 1º, inciso V, 39, inciso II, e 45 da Lei 8.443/1992, em:
9.1. considerar ilegal o ato de aposentadoria de interesse da sra. Marcela Mageski de Araujo, recusando seu registro;
9.2. determinar ao Tribunal Regional Federal da 4ª Região que dê ciência desta deliberação à interessada;
9.3. esclarecer à unidade de origem que, a despeito da negativa de registro da aposentadoria da interessada, os efeitos do título concessório, nos termos estabelecidos pelo Supremo Tribunal Federal no Recurso Extraordinário 638.115, poderão subsistir até a completa absorção da parcela compensatória referente aos "quintos/décimos" incorporados após a edição da Lei 9.624/1998, momento em que novo ato deverá ser encaminhado a esta Corte de Contas para o competente registro.

Apreciação, para fins de registro, de aposentadoria concedida pelo Tribunal Regional Federal da 4ª Região.

Primeira Câmara

Tribunal Regional Federal da 4ª Região.

3. Interessada: Marcela Mageski de Araujo (XXX.702.267-XX).

13.1. Ministros presentes: Walton Alencar Rodrigues (Presidente), Benjamin Zymler (Relator), Vital do Rêgo e Jorge Oliveira.
13.2. Ministros-Substitutos presentes: Augusto Sherman Cavalcanti e Weder de Oliveira.

BENJAMIN ZYMLER

Adoto como relatório, com os ajustes de forma pertinentes, a instrução elaborada no âmbito da Secretaria de Fiscalização de Integridade de Atos e Pagamentos de Pessoal e de Benefícios Sociais (Sefip) , a qual contou com a anuência dos dirigentes da unidade técnica e do representante do Ministério Público nos autos:
"INTRODUÇÃO
Trata-se de ato de aposentadoria, submetido, para fins de registro, à apreciação do Tribunal de Contas da União (TCU) , de acordo com o art. 71, inciso III, da Constituição Federal. O ato foi cadastrado e disponibilizado ao TCU por intermédio do Sistema e-Pessoal, na forma dos arts. 2º e 4º da Instrução Normativa TCU 78/2018.
O ato deste processo pertence ao Tribunal Regional Federal da 4ª Região.
EXAME TÉCNICO
Procedimentos aplicados
Os procedimentos para exame, apreciação e registro de atos de pessoal encontram-se estabelecidos na Instrução Normativa TCU 78/2018 e na Resolução TCU 206/2007.
....................................................................................................................................................................
	Exame das Constatações
Ato: 140138/2021 - Inicial - Interessado (a) : MARCELA MAGESKI DE ARAUJO
Parecer do Controle Interno: considerar o ato legal com esclarecimentos. Justificativa: 'Ficha elaborada em atendimento ao Acórdão 11135/2021-TCU-Segunda Câmara'. 
Constatações e análises: 
0. Rubrica '124076 - Aposentadoria - VPNI-QUINTOS ABSORVÍVEL - RE 638115 (Vantagem de caráter pessoal - Parcela Compensatória (quintos/décimos) ) ' - R$ 2.060,66.
Análise da Equipe Técnica: ilegal
Trata-se de pagamento de 'quintos' sob a forma de parcela compensatória, cujo exercício ocorreu entre 1998 a 2001. O Gestor fundamenta o pagamento na decisão exarada no âmbito do RE 638.115/CE. Nos termos da Jurisprudência desta Corte, tal situação é tida por ilegal.
0. Rubrica '116035 - VPNI FC-05 MP 2225-45/01 (Vantagem de caráter pessoal - Incorporação de quintos/décimos de função) ' - R$ 686,89.
	Análise da Equipe Técnica: legal
A concessão da vantagem de quintos ou décimos está em consonância com a jurisprudência deste Tribunal e os critérios das Leis 8.911/1994 e 9.624/1998 (os períodos anteriores a 8/4/1998 são suficientes para a incorporação da vantagem de quintos) . 
O quadro resumo de ocorrências e, quando for o caso, o detalhamento da norma legal e da jurisprudência para as inconsistências acima elencadas encontra-se no anexo II dessa instrução. 
Encaminhamento do ato: 
Considerar ILEGAL e recusar registro do ato inicial de aposentadoria de MARCELA MAGESKI DE ARAUJO do quadro de pessoal do Tribunal Regional Federal da 4ª Região, com base nos arts. 71, inciso III, da Constituição Federal, 1º, inciso V, e 39, inciso II, da Lei 8.443/1992 e 260, § 1º, do Regimento Interno. 
....................................................................................................................................................................
CONCLUSÃO
A abrangência e a profundidade das verificações levadas a efeito fundamentam convicção de que o ato 140138/2021 pode ser apreciado pela ilegalidade, em razão das irregularidades apontadas no item Exame das Constatações desta instrução, que representam afronta à legislação e à jurisprudência de referência.
PROPOSTA DE ENCAMINHAMENTO
Ante o exposto, com fundamento nos arts. 71, inciso III, da Constituição Federal, 1º, inciso V, e 39, incisos I e II, da Lei 8.443/1992 e 260 do Regimento Interno do Tribunal de Contas da União, propõe-se: 
considerar ILEGAL e recusar registro do ato inicial de aposentadoria de MARCELA MAGESKI DE ARAUJO do quadro de pessoal do Tribunal Regional Federal da 4ª Região;
com fulcro no art. 262, caput, do Regimento Interno deste Tribunal, determinar ao Tribunal Regional Federal da 4ª Região que: 
informe o teor do acórdão que vier a ser prolatado, encaminhando ao TCU, no prazo de trinta dias, comprovante da data de ciência pelo (a) interessado (a) , nos termos do art. 4º, § 3º, da Resolução TCU 170/2004;
dispense a devolução dos valores indevidamente recebidos de boa-fé até a data da ciência, pelo Tribunal Regional Federal da 4ª Região, do acórdão que vier a ser proferido, com base no Enunciado 106 da Súmula da Jurisprudência do TCU."
É o relatório.

não há

Procurador Sergio Ricardo Costa Caribé.

APOSENTADORIA. INCLUSÃO NOS PROVENTOS, EM CONFORMIDADE COM A MODULAÇÃO DE EFEITOS ESTABELECIDA PELO SUPREMO TRIBUNAL FEDERAL NO RECURSO EXTRAORDINÁRIO 638.115, DE PARCELA COMPENSATÓRIA REFERENTE A "QUINTOS" DE FUNÇÃO COMISSIONADA EXERCIDA POSTERIORMENTE À EDIÇÃO DA LEI 9.624/1998. ILEGALIDADE. NEGATIVA DE REGISTRO. ORIENTAÇÃO AO ÓRGÃO DE ORIGEM.

APOSENTADORIA (APOS)

Secretaria de Fiscalização de Integridade de Atos e Pagamentos de Pessoal e de Benefícios Sociais (Sefip).

Em exame, a aposentadoria da sra. Marcela Mageski de Araujo, ex-servidora do Tribunal Regional Federal da 4ª Região (TRF-4) .
2.	Instruindo o feito, a Secretaria de Fiscalização de Integridade de Atos e Pagamentos de Pessoal e de Benefícios Sociais (Sefip) propugna a negativa de registro do ato em face da inclusão, nos proventos, de "quintos" de função comissionada exercida em período posterior ao advento da Lei 9.624/1998. Deixa de sugerir, todavia, a adoção de medidas saneadoras à origem, uma vez que a fração irregular já foi transformada em parcela compensatória, consoante estabelecido pelo Supremo Tribunal Federal (STF) no âmbito do RE 638.115/CE.
3.	O Ministério Público põe-se de acordo.
4.	Em essência, acompanho os pareceres técnicos.
5.	Segundo informam os autos, a sra. Marcela Mageski de Araujo teve incluídos, em seu benefício previdenciário, 6/10 de FC-5 vinculados ao exercício da função comissionada após a definitiva extinção do instituto de incorporação, ocorrida em 8/4/1998, com a publicação da Lei 9.624/1998.
6.	A propósito, o entendimento fixado em regime de repercussão geral pelo STF é no sentido de que "ofende o princípio da legalidade a decisão que concede a incorporação de quintos pelo exercício de função comissionada no período de 8/4/1998 até 4/9/2001, ante a carência de fundamento legal" (Tema 395, RE 638.115) .
7.	Tal posicionamento, entretanto, sofreu, em embargos de declaração apreciados em 18/12/2019, modulação de efeitos, como segue:
"[...] No ponto relativo ao recebimento dos quintos em virtude de decisões administrativas, o Tribunal, em razão de voto médio, rejeitou os embargos e, reconhecendo a ilegitimidade do pagamento dos quintos, modulou os efeitos da decisão de modo que aqueles que continuam recebendo até a presente data em razão de decisão administrativa tenham o pagamento mantido até sua absorção integral por quaisquer reajustes futuros concedidos aos servidores. [...] Por fim, o Tribunal, por maioria, também modulou os efeitos da decisão de mérito do recurso, de modo a garantir que aqueles que continuam recebendo os quintos até a presente data por força de decisão judicial sem trânsito em julgado tenham o pagamento mantido até sua absorção integral por quaisquer reajustes futuros concedidos aos servidores [...]" (grifei) .
8.	Na espécie dos autos, tratando-se de parcela assentada em decisão administrativa, os "quintos/décimos" incorporados após a edição da Lei 9.624/1998 já foram convertidos pelo TRF-4 - para fins de gradual supressão - em parcela compensatória, e isso em virtude da negativa de registro do ato original de aposentação da interessada (cf. Acórdão 11135/2021-TCU-Segunda Câmara) .
9.	Destarte, em linha com a deliberação do STF, a despeito da manutenção, nesta oportunidade, da negativa de registro da concessão, seus efeitos podem subsistir até que se dê o completo desaparecimento do valor percebido em excesso, momento em que novo título de inatividade deverá ser remetido a esta Corte para o devido registro.
	Diante do exposto, voto no sentido de que este Colegiado adote a deliberação que ora submeto a sua apreciação.
TCU, Sala das Sessões Ministro Luciano Brandão Alves de Souza, em 18 de outubro de 2022.
BENJAMIN ZYMLER 
Relator